【裁判字號】    88,易,214
【裁判日期】    890809
【裁判案由】    違反動產擔保交易法
【裁判全文】
台灣苗栗地方法院刑事判決                          八十八年度易字第二一四號
    公  訴  人  臺灣苗栗地方法院檢察署檢察官
    被      告  甲○○
    選任辯護人  魏早炳
                陳恩民
                李克欣
右列被告因違反動產擔保交易法案件，經檢察官聲請以簡易判決處刑（八十八年度偵
字第六號），惟本院認為不宜以簡易判決處刑，改依通常程序審判，本院判決如左：
    主  文
甲○○無罪。
    理  由
一、公訴意旨略以：被告甲○○於民國八十三年三月三十一日，以動產擔保交易附條
    件買賣之方式，向告訴人企榮股份有限公司（起訴書誤書為立榮公司）所屬苗栗
    服務站購買車號ＥＫ─二三七八號凱迪拉克自小客車，為動產擔保交易法之債務
    人。約定分期總價金為新臺幣（下同）五十萬一千四百元，分十二期給付，每月
    一期，標的物存放地點為苗栗縣公館鄉開礦村一一八號，在價金未付清之前，標
    的物所有權仍屬於出賣人所有，買受人僅得依約占有使用，不得任意遷移、藏匿
    或為其他處分，嗣被告取得標的物之後，繳付七期後即拒不付款，竟意圖為自己
    之不法利益，於八十四年六月間，將該標的物借予他人使用，遷移逃匿不知去向
    ，致債權人追索無著受有損害，因認被告涉有違反動產擔保交易法第三十八條罪
    嫌。
二、按犯罪事實應依證據認定，無證據不得推定其犯罪事實；又不能證明被告犯罪者
    ，應諭知無罪之判決，刑事訴訟法第一百五十四條、第三百零一條第一項分別定
    有明文；且認定不利於被告之事實須依積極證據，苟積極證據不足為不利於被告
    事實之認定時，即應為有利於被告之認定，最高法院著有三十年臺上字第八一六
    號判例可資參照。次按動產擔保交易法第三十八條罪責之成立，以動產擔保交易
    之債務人意圖不法之利益，將標的物遷移、出質或為其他處分為要件，如債務人
    未有圖得不法利益之意圖，則難以該罪相繩。
三、公訴人認被告甲○○涉有違反動產擔保交易法第三十八條罪嫌，無非以：告訴人
    企榮股份有限公司之指訴、附條件買賣契約書等為依據。訊據被告坦承將該自小
    客車出借予丙○○（原名為乙○○）之事實，惟堅決否認有違反動產擔保交易法
    第三十八條之犯行，辯稱：伊於八十四年六月間因經營之汽車公司擴廠，向銀行
    貸款失敗造成整個事業受挫，致已支付告訴人貸款二十八萬三千四百元，尚欠之
    餘額二十一萬八千元無法如期支付，而前開汽車又於同年月間，遭友人丙○○借
    為婚禮喜車之用，然因其與丙○○間有債務糾紛，竟遭扣留拒不返還，伊就此曾
    於八十六年十二月十日台灣台北地方法院八十六年度北調字第一三九九七號，告
    訴人告訴被告給付價金訴訟時，向告訴人之代表人據實相告，並獲其諒解，伊並
    無不付分期付款以圖不法利益之意思等語。
四、經查：（一）被告以車號ＥＫ─二三七八號自小客車向告訴人企榮股份有限公司
    設立動產抵押，此有動產擔保交易動產抵押登記申請書一紙附卷可稽，且依契約
    約定，自八十三年三月三十一日起至八十五年三月十五日止，第一期繳付二萬一
    千八百元，第二期至第十二期每期給付四萬三千六百元；而被告自第一期起迄八
    十四年六月份止，共按期繳付七期分期款二十八萬三千四百元，於八十四年六月
    十五日以後始未再付款，計尚欠五期貸款二十一萬八千元等事實，業據告訴代理
    人林佳世於偵查時陳述甚詳，並有契約書附卷可憑，被告前已按期繳付頭期款及
    分期款計達約貸款金額五分之三。（二）被告雖自承於八十四年六月間，將上開
    汽車借予友人丙○○作為婚禮喜車之用，然因其與丙○○間有債務糾紛，竟遭扣
    留拒不返還一情，核與證人丙○○先於本院調查時證稱：有於八十四年六月間向
    甲○○借用一九八九年份，車號為ＥＫ─二三七八號凱迪拉克汽車，因朋友丁○○結婚，即向甲○○借車使用，借了一月左右車子撞壞了等語相符（參見本院卷
    第七四筆錄）。雖證人亦證稱，車子撞壞之後，伊曾告知甲○○，他即問能否修
    ，伊即叫丁○○去修，因沒零件，迄今未修，甲○○即說那麼欠伊的錢不用還，
    伊就說好，該車子撞壞後很久才告訴甲○○等語（參見本院卷第七四頁正反面筆
    錄）；嗣後又改稱：其實張忠明是在八十四年六月十三日拿這部車子向伊借錢，
    車子就抵押放在伊處，另再開一張三十六萬元之本票，因該車子不值五萬元，伊
    要張忠明開本票，車子撞壞是在伊因與張忠明間借款債務和解後，他也未拿錢還
    伊，伊覺得這筆錢無希望要回來，才跟他說要相抵等語（參見本院卷七六頁筆錄
    ），並且具狀表示，因被告張忠明於伊向桃園地方法院檢察署告訴詐欺時達成和
    解，然爾後被告分毫未付逃匿，伊無奈不甘上項損失，始再將該車抵押於丁○○
    先生一情（參見本院卷八一頁證人丙○○聲明狀），及本院囑託台灣桃園地
    方法院訊問時，法官問：「提示和解書一件，八十五年一月十日你與被告甲○○
    和時，為何在和解書第一項僅記載歸還本票，而未記載上述汽車亦應歸還？該車
    是否確為甲○○向你借款時所提出擔保品之一部份？」，證人結證稱：汽車是擔
    保品，不需要歸還等語；法官問：「如當初甲○○是以該車或該車之修付費用，
    和積欠你的債款抵銷，為何在八十五年一月十日簽訂上開和解書，再重複還你一
    次錢？」，證人答稱：和解書是律師寫的等語，則證人丙○○就被告甲○○究係
    出借上開汽車，嗣因毀損無法修復，始用以抵銷二者間之借款債務，亦或係以上
    開汽車向伊設定質押借款，前後證述已屬不一；雖證人與被告間確有借款債務，
    此有本票一紙附卷可考，而證人丙○○並於八十四年十二月一日就其與被告間之
    三十六萬元借款債務具狀向臺灣桃園地方法院檢察署告訴被告詐欺，經該地檢署
    以八十四年度偵字第一五二三八號偵查，此有該偵查卷影卷一宗在卷可參，若被
    告確有於八十四年六月出借該汽車一個月後，因該車毀損而提出抵銷債務之主張
    ，並經證人丙○○之同意，衡情，證人焉有再就二者間已消滅之債務提出告訴之
    理？另被告若確有就該汽車設定質押予證人借款，則證人於八十五年一月十日與
    被告甲○○間就前開詐欺案件偵查中達成和解時，在該和解書第一項僅記載歸還
    本票，而未記載上述汽車亦應歸還，此有和解書一紙在卷可憑，則該車是否確為
    被告甲○○向丙○○借款時所提出擔保品之一部分即非無疑，而證人丙○○復證
    稱因該汽車是擔保品，不需要歸還等語，然依民法第八百九十六條規定：「動產
    質權所擔保之債權消滅，質權人應將質物返還於有領權之人。」，證人所言，顯
    與事理不符；又遍查臺灣桃園地方法院檢察署八十四年度偵字第一五二三八號詐
    欺案件卷宗，被告就有以本案自小客車設定質押或主張抵銷債務一事均未提及，
    衡情，若有證人丙○○前揭證述情事，被告張忠明就此一有利於己之事項焉有未
    提出抗辯以證明並無施用詐術之理？則證人丙○○證稱被告甲○○有以上開汽車
    與其主張抵銷或設定質押借款等語，均不可採信，而以其於本院結證稱：有於八
    十四年六月間向甲○○借用車號為ＥＫ─二三七八號凱迪拉克汽車作為朋友丁○○結婚之用等語為可採，則被告辯稱僅將該汽車出借友人作為禮車之用，竟遭扣
    留一情，即可採信。（三）另被告因債務發生困難，致未繼續繳付剩餘五期之貸
    款，然已與告訴人達成和解一情，亦有附於本院卷附之臺灣臺北地方法院八十六
    年度北調字第一三九九七企榮股份有限公司與被告甲○○給付買賣價民事案卷影
    卷一宗附卷可參。
五、綜上所述，被告雖將該汽車借予友人，然其用途係用於結婚禮車之用，衡情，並
    非長期出借，辯稱不知事後竟遭友人扣留一事，尚非虛妄；再衡諸被告前已按期
    繳付頭期款及分期款計達約貸款金額五分之三，且於本案偵查及審理陸續償還貨
    款，此經告訴代理人林佳世、彭兆聲陳述甚明，則被告辯稱並無拒繳分期款以圖
    不法利益之意圖，即可採信，自不應令負違反動產擔保交易法第三十八條之罪責
    。此外，復查無其他積極證據足資證明被告涉有公訴人所指之犯行，既不能證明
    被告犯罪，依法自應為無罪之諭知。
據上論斷，應依刑事訴訟法第四百五十二條、第三百零一條第一項，判決如主文。
本案經檢察官戴瑞琪到庭執行職務
中      華      民      國    八十九    年      八      月      九      日
                              臺灣苗栗地方法院刑事庭
      審判長法  官  巫  政  松
                                              法  官  張  珈  禎
                                              法  官  黃  賢  婷
右正本證明與原本無異。
如不服本判決，應於判決送達後十日內，向本院提出上訴狀。
                                              書記官  李  學  詩
中      華      民      國    八十九    年      八      月      九      日


司法院資訊處製作；財團法人民間司法改革基金會備份。
